臺灣臺南地方法院民事判決　　　　　　　94年度訴字第1400號
原　　　告　巳○○
　　　　　　Ｒ○○
　　　　　　Ｂ○○
　　　　　　Ｎ○○
　　　　　　宇○○
　　　　　　戌○○
　　　　　　Ｌ○○
　　　　　　Ｃ○○
　　　　　　Ｍ○○
　　　　　　　　　　　　號
　　　　　　Ｄ○○
　　　　　　　　　　　　3號
　　　　　　寅○○
　　　　　　　　　　　　10樓.
　　　　　　卯○○
　　　　　　Ａ○○
　　　　　　Ｉ○○
　　　　　　Ｙ○○
　　　　　　丑○○
　　　　　　　　　　　　3樓
　　　　　　申○○
　　　　　　酉○○
　　　　　　Ｗ○○○
　　　　　　甲○○
　　　　　　乙○○
　　　　　　　　　　　　3樓
　　　　　　辰○○
　　　　　　　　　　　　35號.
　　　　　　Ｆ○○○
　　　　　　　　　　　　20號.
　　　　　　Ｚ○○○
　　　　　　戊○○
法定代理人　丙○○
　　　　　　ｃ○○
共　　　同
訴訟代理人　鄭世賢律師
　　　　　　莊信泰律師
被　　　告　Ｘ○○
　　　　　　Ｔ○○
　　　　　　　　　　　　號
　　　　　　Ｕ○○
前列二人共同
訴訟代理人　Ｖ○○
被　　　告　Ｅ○○
　　　　　　Ｐ○○
　　　　　　天○○
法定代理人　ａ○○
被　　　告　Ｓ○○
　　　　　　　　　　　　四樓
　　　　　　丁○○
　　　　　　ｄ○○○
被　　　告　地○○原名：吳清.
兼前列七人共同
訴訟代理人　ｂ○○
被　　　告　Ｑ○○○
　　　　　　子○○
　　　　　　宙○○
　　　　　　玄○○
　　　　　　Ｏ○○
　　　　　　黃○○
　　　　　　Ｊ○○
　　　　　　　　　　　　號
　　　　　　Ｈ○○
　　　　　　辛○○
　　　　　　　　　　　　之3號.
　　　　　　癸○○
　　　　　　壬○○
　　　　　　　　　　　　之3號.
　　　　　　庚○○
　　　　　　亥○○
　　　　　　　　　　　　號
　　　　　　午○○
　　　　　　未○○
　　　　　　　　　　　　號
　　　　　　Ｇ○○
　　　　　　Ｋ○○
上列當事人間請求分割共有物事件，經本院於民國95年10月3日
言詞辯論終結，判決如下：
    主  文
被告Ｊ○○、Ｈ○○、未○○、Ｇ○○、Ｋ○○、辛○○、癸○○、壬○○、庚○○、亥○○、午○○應就被繼承人吳朝祥所有
坐落臺南縣白河鎮○○段七六七地號土地之權利範圍萬分之一０
四辦理繼承登記。
被告Ｑ○○○、子○○、宙○○、玄○○、Ｏ○○、黃○○應就
被繼承人吳登富所有坐落臺南縣白河鎮○○段七六七地號土地之
權利範圍萬分之八三辦理繼承登記。
兩造共有坐落臺南縣白河鎮○○段七六七地號土地應予分割如附
件臺南縣白河地政事務所複丈成果圖即甲方案附圖所示，其中編
號Ａ部分面積零點零一四五公頃分歸原告Ａ○○、戌○○、Ｉ○○共同取得，並依原應有部分比例保持共有；編號Ｂ部分面積零
點零一四六公頃分歸原告Ｒ○○取得；編號Ｃ部分面積零點零七
二八公頃分歸被告ｂ○○、丁○○共同取得，並依原應有部分比
例保持共有；編號Ｄ部分面積零點零一三七公頃、編號Ｅ部分面
積零點零一三公頃均分歸被告Ｅ○○取得；編號Ｆ部分面積零點
零八一六公頃分歸被告天○○取得；編號Ｇ部分面積零點零一一
六公頃分歸原告Ｌ○○、Ｃ○○、Ｍ○○、Ｄ○○、Ｆ○○○共
同取得，並依原應有部分比例保持共有；編號Ｈ部分面積零點零
零七二公頃分歸原告甲○○、戊○○共同取得，並依原應有部分
比例保持共有；編號Ｉ部分面積零點零二九二公頃分歸被告Ｓ○○取得；編號Ｊ部分面積零點零一四六公頃分歸原告Ｗ○○○取
得；編號Ｋ部分面積零點零零五八公頃分歸原告卯○○、寅○○
共同取得，並依原應有部分比例保持共有；編號Ｌ部分面積零點
零零七二公頃分歸原告酉○○、申○○共同取得，並依原應有部
分比例保持共有；編號Ｍ部分面積零點零一三五公頃分歸被告Ｔ
○○取得；編號Ｎ部分面積零點零二九一公頃分歸原告Ｚ○○○
取得；編號Ｏ部分面積零點零零五八公頃分歸被告吳芳味、子○○、宙○○、玄○○、Ｏ○○、黃○○共同取得，並保持公同共
有；編號Ｐ面積零點一五五八公頃作為道路，由兩造共同取得，
並依原應有部分比例保持共有。編號Ｑ部分面積零點零零七三公
頃分歸被告Ｊ○○、Ｈ○○、未○○、Ｇ○○、Ｋ○○、辛○○
、癸○○、壬○○、庚○○、亥○○、午○○共同取得，並保持
公同共有；編號Ｒ部分面積零點零一四六公頃分歸原告宇○○取
得；編號Ｓ部分面積零點零一四六公頃分歸被告地○○取得；編
號Ｔ部分面積零點零零九七公頃分歸原告Ｂ○○取得；編號Ｕ部
分面積零點零六六三公頃分歸被告ｄ○○○取得；編號Ｖ部分面
積零點零一一三公頃分歸原告Ｎ○○取得；編號Ｗ部分面積零點
零一一七公頃分歸原告巳○○取得；編號Ｘ部分面積零點零七七
五公頃分歸被告Ｐ○○取得；編號Ｙ部分面積零點一零四九公頃
分歸原告乙○○、丑○○、Ｙ○○共同取得，並依原應有部分比
例保持共有；編號Ｚ部分面積零點零二五一公頃分歸被告Ｕ○○
取得；編號Ａ1部分面積零點零一一公頃分歸原告辰○○取得；
編號Ｂ1部分面積零點零一一三公頃分歸被告Ｘ○○取得。
訴訟費用由兩造各依如附圖所示應有部分比例負擔。
    事實及理由
壹、程序方面：被告Ｘ○○、Ｔ○○、Ｅ○○、Ｐ○○、天○○
    、Ｓ○○、ｄ○○○、ｂ○○、地○○、Ｑ○○○、子○○
    、宙○○、玄○○、Ｏ○○、黃○○、Ｊ○○、Ｈ○○、辛○○、癸○○、壬○○、庚○○、亥○○、午○○、未○○
    、Ｇ○○、Ｋ○○經合法通知，均未於最後言詞辯論期日到
    場，核皆無民事訴訟法第386條各款所列情形，爰依原告聲
    請，由其一造辯論而為判決。又按訴訟繫屬中為訴訟標的之
    法律關係，雖移轉於第三人，於訴訟無影響，民事訴訟法第
    254條第1項前段定有明文。查被告Ｅ○○於民國（下同）94
    年11月4日雖將系爭土地應有部分之萬分之一八五六移轉於
    第三人己○○，有土地登記謄本附卷可稽（本院卷一第94頁
    ），然本件分割共有物訴訟既於94年9月12日即繫屬本院，
    有收文章可稽，依上開法條說明，其移轉於本件訴訟自無影
    響，合先敘明。
貳、原告起訴主張：坐落臺南縣白河鎮○○段767地號土地為兩
    造共有，各共有人之應有部分詳如土地謄本所示。因系爭土
    地共有人吳登富、吳朝祥分別於民國85年12月10日、88年10
    月7日死亡，其繼承人分別為被告Ｑ○○○、子○○、宙○○、玄○○、Ｏ○○、黃○○；被告Ｊ○○、Ｈ○○、未○○、Ｇ○○、Ｋ○○、辛○○、癸○○、壬○○、庚○○、
    亥○○、午○○為其繼承人，迄未就吳登富、吳朝祥於系爭
    土地應有部分辦理繼承登記，原告為訴請分割系爭共有土地
    ，故有請求上開被告就系爭土地之應有部分辦理繼承登記之
    必要。又兩造就系爭土地並無不分割之協議，亦無因物之使
　　用目的而不能分割之情事，惟因就分割方法無法達成協議，
  　爰依民法第823條第1項及第824條第2項規定，請求准予依臺
    南縣白河地政事務所民國96年1月5日甲方案複丈成果圖為分
    割等語，並聲明：如主文所示。
參、被告Ｅ○○、Ｐ○○、天○○、Ｓ○○、丁○○、ｄ○○○
    、地○○、ｂ○○、Ｘ○○未於最後言詞辯論期日到場，惟
    據先前陳述略以：同意原告所提出之分割方案。另被告Ｊ○○、Ｈ○○、未○○、Ｇ○○、Ｋ○○、辛○○、癸○○、
    壬○○、庚○○、亥○○、午○○、宙○○則對如何分割無
    意見。
伍、被告Ｔ○○則稱：同意分割，但不同意原告所提出之分割方
    案，被告Ｕ○○則以：同意乙方案土地複丈成果圖，但仍須
    修改，因乙方案左邊突出之土地是廢地無法使用，而甲方案
    則後面突出部分亦沒有用處等語置辯。
陸、被告吳芳味、子○○、宙○○、Ｏ○○、黃○○則未於言詞
    辯論期日到場，亦未提出書狀作何聲明或陳述。
柒、得心證之理由：
一、查兩造為坐落臺南縣白河鎮○○段767地號土地（下稱系爭
    土地）之共有人，其應有部分各如附件即臺南縣白河地政事
    務所複丈成果圖所示之持分欄所載。又系爭土地除東側相鄰
    之同段757地號土地為私設8公尺寬道路及南面同段758地號
    、760地號上之15公尺寬道路外，即無對外聯絡道路。再者
    ，系爭土地使用狀況為，被告Ｕ○○占有95年7月7日臺南縣
    白河地政事務所土地複丈成果圖所示Ｃ部分面積，作為廢棄
    物堆置場，另所示Ｂ部分則為被告Ｘ○○占有，種植竹林，
    其餘部分則為空地，雜草叢生等情，有該土地複丈成果圖
　　及土地登記公務用謄本（參本院卷一第84頁至第94頁）、95
    年7月7日勘驗筆錄、現場照片（同卷第88頁至第91頁）及臺
    南縣白河地政事務所95年7月24日函附土地複丈成果圖（同
    卷第97頁）在卷可徵，且為兩造所不爭，自屬真實。
二、按因繼承取得不動產者，非經登記，不得處分其物權，民法
    第759條定有明文；而共有之不動產之共有人中1人死亡，他
    共有人請求分割共有物時，為求訴訟經濟起見，可許原告就
    請求繼承登記及分割共有物之訴合併提起，即以一訴請求該
    死亡之共有人之繼承人辦理繼承登記並請求該繼承人於辦理
    繼承登記後，與原告及其餘共有人分割共有之不動產（最高
    法院70年第2次民事庭總會決議參照）。本件原告主張因系
　　爭土地共有人吳登富、吳朝祥分別於民國85年12月10日、88
  　年10月7日死亡，其繼承人分別為被告Ｑ○○○、子○○、
    宙○○、玄○○、Ｏ○○、黃○○；被告Ｊ○○、Ｈ○○、
    未○○、Ｇ○○、Ｋ○○、辛○○、癸○○、壬○○、庚○○、亥○○、午○○為其繼承人，迄未就吳登富、吳朝祥於
    系爭土地應有部分辦理繼承登記之事實，業據原告提出系爭
　　土地登記謄本、被繼承人吳登富、吳朝祥之繼承系統表、及
  　戶籍謄本附卷足憑，堪信屬實。依上開說明，原告訴請被告
　　被告Ｑ○○○、子○○、宙○○、玄○○、Ｏ○○、黃○○
  　；及被告Ｊ○○、Ｈ○○、未○○、Ｇ○○、Ｋ○○、辛○○、癸○○、壬○○、庚○○、亥○○、午○○應就被繼承
　　人所有系爭土地應有部分辦理繼承登記等語，即屬有據，應
  　予准許。
三、次按各共有人得隨時請求分割共有物。但因物之使用目的不
    能分割或契約定有不分割之期限者，不在此限；又共有物之
    分割，依共有人協議之方法行之，分割方法不能協議決定者
    ，法院得因任何共有人之聲請，命為左列之分配：一、以原
    物分配於各共有人。二、變賣共有物，以價金分配於各共有
    人，民法第823條第1項、第824條第1項、第2項分別定有明
    文。又分割共有物，以消滅共有關係為目的。法院裁判分割
    共有土地時，除因該土地內部分土地之使用目的不能分割（
    如為道路）或部分共有人仍願維持其共有關係，應就該部分
    土地不予分割或准該部分共有人成立新共有關係外，應將土
    地分配於各共有人單獨所有（參照最高法院69年台上字第
    1831號判例意旨）。查兩造為系爭土地之共有人，且無不分
　　割之特約，亦無因物之使用目的不能分割之情形，又原告提
  　起本件訴訟後，迄今被告Ｕ○○仍不同意原告主張之分割方
    案，足認兩造間已無法達成協議分割，是原告依上開規定請
    求裁判分割，自應准許。又系爭土地共有人即原告Ａ○○、
    戌○○、Ｉ○○；另原告Ｌ○○、Ｃ○○、Ｍ○○、Ｄ○○
    、黃金爾；及原告卯○○、寅○○；原告酉○○、申○○；
    再者，原告乙○○、丑○○、Ｙ○○間同意分割後繼續保持
　　共有關係，依上開說明，本院為判決分割時，就該部分土地
  　准該部分共有人成立新共有關係。
四、系爭土地之分割方法，本院審酌如下：
  (1)按裁判上定共有物之分割分法，法院有審酌共有物各種情形
    ，顧及共有人全體利益而自由裁量之權，不受任何當事人主
    張之拘束（最高法院29年上字第1972號、49年臺上字第2569
    號判例可資參照）。系爭土地除東側有私設8公尺寬道路及
　　南面相鄰同段758地號、760地號土地上之15公尺寬道路外，
  　即無對外聯絡道路，已如前述，是甲方案之複丈成果圖中以
    編號Ｐ面積零點一五五八公頃作為道路，由兩造共同取得，
　　並依原應有部分比例保持共有，即屬必要，且符合全體共有
  　人之最大利益，否則除分得編號Ａ、Ｂ、Ｃ、Ｙ、Ｚ、Ａ1
    、Ｂ1土地外，其餘多數共有人均將成為袋地。又考量周遭
    土地道路寬度均為8至15公尺，因此上開編號Ｐ道路用地，
    寬度預留為8公尺，自屬合理。
  (2)被告Ｕ○○雖以原告所提之甲方案分割圖中，其分得編號Ｚ
    土地，縱地過深，其後面突出部分土地沒有用處云云，並於
    測量時另繪製乙方案複丈成果圖，惟查被告Ｕ○○現使用土
    地狀況，業經臺南縣白河地政事務所於95年7月7日實際測量
    如其土地複丈成果圖所示Ｃ部分面積（本院卷一第97頁），
    經與甲、乙分割方案之複丈成果圖實際套圖，可知甲分割方
    案中編號Ｚ部分較與被告現土地使用現況相若，且觀甲、乙
    分割方案中之編號Ｚ土地形狀格局，甲方案較為方正，有利
    於整體利用，自較為可採。至於被告Ｕ○○抗辯編號Ｚ土地
    後面突出部分土地沒有用處云云，既與使用現狀相違，且未
    舉證以實其說，故難採信。
　(3)又被告Ｑ○○○、子○○、宙○○、玄○○、Ｏ○○、黃○○；另被告Ｊ○○、Ｈ○○、未○○、Ｇ○○、Ｋ○○、辛○○、癸○○、壬○○、庚○○、亥○○、午○○，其被繼
    承人吳登富、吳朝祥分別之應有部分各為萬分之83及萬分之
    104，倘若再加以細分，自當難以有效利用，且上開被告均
    尚未辦理分別共有之遺產分割登記，就其繼承之遺產仍屬公
    同共有狀態，並無所謂應有部分，是上開被告於分割後取得
    之土地，仍應繼續保持公同共有關係。本院綜合上開各情，
    認附圖所示之甲分割方案符合土地分割之經濟效用及共有人
    全體之利益，係屬適當、公允之分割方法。從而，原告本於
    共有人之資格，起訴請求被繼承人為繼承登記，並訴請就系
    爭土地依甲方案判決分割，即屬正當，應予准許。
捌、訴訟費用負擔之依據：按共有物分割事件訴訟，乃係固有必
    要共同訴訟，原、被告間本可互換地位，是原告提起本訴雖
    依法有據，惟被告應訴乃係因訴訟性質上所不得不然，如由
    被告負擔全部訴訟費用，於法顯失公平，本院認應參酌兩造
    就系爭土地之應有部分比例及各共有人於分割後所分得之土
    地面積比例予以分擔，始為公允，爰依民事訴訟法第78 條
    、第80條之1、第81條第2款，判決如主文第4項所示。
中　　華　　民　　國　　96　　年　　5 　　月　　9 　　日
                  民事第四庭    法　官　廖建彥
以上正本係照原本作成。
如對本判決上訴，須於判決送達後20日內向本院提出上訴狀。
中　　華　　民　　國　　96　　年　　5 　　月　　9 　　日
                                書記官　蘇玟心
